【裁判字號】    99,交聲,238
【裁判日期】    990930
【裁判案由】    違反道路交通管理處罰條例聲明異議
【裁判全文】
臺灣新竹地方法院交通事件裁定         99年度交聲字第238號
移送機關即
原處分機關  交通部公路總局新竹區監理所
異  議  人
即受處分人  甲○○
上列異議人因違反道路交通管理處罰條例案件，對於交通部公路
總局新竹區監理所民國99年4月16日竹監營字第裁50-E00000000
號裁決處分聲明異議，本院裁定如下：
    主  文
原處分撤銷。
甲○○不罰。
    理  由
一、原處分意旨略以：異議人即受處分人甲○○於民國99年4月2
    日下午1時20分許，駕駛車號JK-8766號自小客車，行經新竹
    縣竹北市○○路、文采街口，因肇事致簡月娥受輕傷後逃逸
    ，為新竹縣政府警察局竹北分局專責交通事故處理小組警員
    陳俊傑以異議人違反道路交通管理處罰條例第62條第4項之
    規定逕行舉發，並填掣竹縣警交字第E00000000號舉發違反
    道路交通管理事件通知單（下稱違規通知單），異議人收受
    上開通知單後，於通知單所列應到案日期前到案，向原處分
    機關陳述不服舉發，經原處分機關轉舉發單位查覆，認製單
    舉發並無不當，乃於99年4月16日依道路交通管理處罰條例
    第62條第4項規定，裁處異議人罰鍰新臺幣（下同）6,000元
    ，吊銷駕駛執照，1年內禁考。
二、聲明異議意旨略以：
（一）依交通部84年12月1日交路字第046407號函略以：查道路
      交通管理處罰條例第62條第1項對汽車駕駛人或所有人之
      處分，係基於肇事逃逸之主觀惡性情形，因案發當時伊有
      立即下車關心並扶起簡月娥問她是否受傷，故伊絕無惡意
      逃逸之意。
（二）依內政部警政署89年2月2日警交字第19949號函釋，駕駛
      人若有逃避規定義務（道路交通事故處理辦法第3條之規
      定）及肇事責任（刑事、民事、行政責任之「意圖」者，
      依個案具體事實認定是否係「肇事逃逸」）。茲因伊肇事
      後有立即停車下車關心，並扶起簡月娥問她是否受傷，簡
      月娥回答說沒關係只是手背有些瘀青並無傷口流血，簡月
      娥隨即站立穩定，此時伊幫簡月娥扶起機車觀看無大礙後
      認為並無救護及處理之需，當時因現場無紙筆，所以口頭
      留電話之後才駕車離開，所以伊開始即無逃避責任之「意
      圖」。
（三）案發當天晚上伊並已立即到簡月娥府上關懷，之後且多次
      去探訪，茲鑒於事出意外彼此也都認為是誤會，所以雙方
      同意和解了事，由伊賠付簡月娥機車維修費9,500元，懇
      請撤銷原裁罰，爰依法聲明異議等語。
三、按法院受理有關交通事件，準用刑事訴訟法之規定；又犯罪
    事實應依證據認定之，無證據不得認定犯罪事實；再不能證
    明被告犯罪或其行為不罰者，應諭知無罪之判決，道路交通
    管理處罰條例第89條前段、刑事訴訟法第154條第2項、第30
    1條第1項分別定有明文。次按交通法庭認為聲明異議有理由
    者，應以裁定將原處分經聲明異議部分撤銷，並自為裁定，
    道路交通案件處理辦法第20條亦定有明文。再按認定不利於
    被告之事實，須依積極證據，苟積極證據不足為不利於被告
    事實之認定時，即應為有利於被告之認定，更不必有何有利
    之證據；且事實之認定，應憑證據，如未能發現相當證據，
    或證據不足以證明，自不能以推測或擬制之方法，以為裁判
    基礎；而認定犯罪事實所憑證據，雖不以直接證據為限，間
    接證據亦包括在內；然而無論直接或間接證據，其為訴訟上
    之證明，須於通常一般之人均不致有所懷疑，而得確信其為
    真實之程度者，始得據為有罪之認定，若其關於被告是否犯
    罪之證明未能達此程度，而有合理性懷疑之存在，致使無從
    形成有罪之確信，根據「罪證有疑，利於被告」之證據法則
    ，即不得遽為不利被告之認定，亦分別有最高法院30年上字
    第816號、40年臺上字第86號、76年臺上字第4986號等判例
    可資參照。又依道路交通管理處罰條例第62條第4項規定處
    罰汽車駕駛人，除客觀上須有駕駛人駕車肇事而致人死傷之
    情事，主觀上尚須該駕駛人知悉自己肇事致人死傷，仍然故
    意不予必要救護或處理，而決意逃逸之故意，始克相當，若
    駕駛人不知自己肇事已致人死傷或誤認他人並無傷亡之情事
    而離去，其主觀上即非基於逃逸之意思離開現場，尚不能依
    上開規定予以處罰。
四、經查：
（一）異議人甲○○於99年4月2日下午1時20分許，駕駛車號JK-
      8766號自小客車，行經新竹縣竹北市○○路、文采街口，
      與簡月娥所騎乘之車號F3S-387號重機車發生交通事故，
      簡月娥並受有左腕及小腿挫傷等傷害一節，業據異議人坦
      認在卷，核與證人簡月娥於異議人所涉刑法第185條之4公
      共危險案件警詢、偵查中證述車禍發生經過大致相符（見
      偵字第3281號卷第8至10、37至39頁），復有東元綜合醫
      院診斷證明書1紙在卷可稽（見偵字第3281號卷第12頁）
      ，並經本院依職權調取上開偵查卷宗核閱無訛，此部分事
      實，堪以認定。
（二）參諸證人簡月娥於另案警詢中指訴：「肇事後對方（指異
      議人）將我的機車扶起，然後問我有沒有怎麼樣，因為我
      很痛所以我沒有回答她。」等語（見偵字第3281號卷第9
      頁），及於偵查中結證稱：「（當天甲○○離開現場前，
      有無告知妳？）她有說她必須先離開，但她並沒有留下電
      話。」、「（甲○○是否知悉妳有受傷？）她應該看不出
      來，因為我沒有流血，且當下看不出我左腕及小腿瘀青。
      」、「（當下有無向甲○○表示反應妳有受傷？）她有問
      我有沒有怎麼樣，但當時我覺得很痛，只有站著，無法回
      答。」等語（見偵字第3281號卷第38頁），是異議人確有
      於發生交通事故後，下車查看並詢問證人簡月娥有無受傷
      乙情，應堪認定，又佐以證人簡月娥僅受有左腕及小腿瘀
      青之傷害，傷勢甚微，外觀上難以知悉，證人簡月娥復於
      事故發生後隨即站起等情節觀之，異議人既有於駕車肇事
      後下車查看，並詢問證人簡月娥有無受傷，證人簡月娥雖
      未予回答，然其外觀上已可自行站立，而簡月娥所受傷勢
      亦非外觀上一望即知，異議人因而先行離開現場，尚難認
      其有何肇事致人受傷而逃逸之主觀犯意。
（三）又異議人於案發後隨即與證人簡月娥達成和解，賠償證人
      簡月娥9,500元，證人簡月娥並表明不再追究，此有和解
      書、撤回告訴狀、收據等在卷為憑（見偵字第3281號卷第
      30至34頁），亦可見異議人並無逃避責任之意，是本件並
      無積極證據足資證明異議人確實知悉其肇事致人受傷，而
      有故意不予必要救護即逕行逃逸情事，上開偵查案件亦同
      此認定而於99年5月24日以99年度偵字第3281號對異議人
      為不起訴處分確定，有該不起訴處分書1紙存卷可查。
五、綜上所述，異議人固有於前揭時間、地點駕車肇事致人受傷
    後先行離開之事實，惟依調查所得之證據，尚不足以證明異
    議人主觀上確已知悉其所為之駕車肇事行為，已致使他人受
    傷，揆諸上開法條規定及判例意旨，自應為有利於異議人之
    認定。從而，原處分機關逕依道路交通管理處罰條例第62條
    第4項規定，裁處異議人罰鍰6,000元，吊銷駕駛執照，1年
    內禁考，尚有未洽，應認本件異議為有理由，爰依法將原處
    分撤銷，並改諭知異議人不罰。
六、據上論斷，應依道路交通案件處理辦法第20條，裁定如主文
    。
中    華    民    國    99    年    9     月    30    日
                     交通法庭   法  官  蔡欣怡
如不服本裁定，應於裁定送達後5日內向本院提出抗告狀。
以上正本證明與原本無異。
中    華    民    國    99    年    9     月    30    日
                                書記官  曾柏方

司法院資訊處製作；財團法人民間司法改革基金會備份。
